臺灣高等法院刑事裁定
110年度毒抗字第900號
抗  告  人
即  被  告  顏凱如



上列抗告人即被告因違反毒品危害防制條例案件，不服臺灣基隆
地方法院110年度毒聲字第61號，中華民國110年4月14日裁定（
聲請案號：臺灣基隆地方檢察署109年度毒偵字第1557號、110年
度聲觀字第28號），提起抗告，本院裁定如下：
    主  文
抗告駁回。
    理  由
一、原裁定意旨略以：抗告人即被告甲○○（下稱抗告人）基於施
    用第二級毒品甲基安非他命之犯意，於民國109年9月30日凌
    晨2、3時許，在基隆市○○區○○街00號，以將甲基安非他命放
    在玻璃球吸食器內再以火加熱燒烤方式施用第二級毒品甲基
    安非他命1 次等事實，業據抗告人坦承不諱，且有台灣檢驗
    科技股份有限公司（下稱台灣檢驗公司）109年10月15日濫
    用藥物檢驗報告、基隆市警察局偵辦毒品案件尿液檢體對照
    表在卷可稽，其於前揭時、地施用第二級毒品甲基安非他命
    之犯行，足堪認定。而本件抗告人施用第二級毒品之時間為
    109年9月30日，距離最近1次觀察勒戒執行期滿，已逾3年，
    爰依毒品危害防制條例第20條第1項、觀察勒戒處分執行條
    例第3條第1項（原審漏載，應予補充）規定，裁定抗告人應
    送勒戒處所觀察、勒戒，其期間不得逾2月等語。
二、抗告意旨略以：抗告人從未試過戒癮治療，入監服刑只是暫
    時隔離毒品，如果抗告人可以藉著醫生幫助、社會課程，讓
    其在外界大染缸之誘惑下，戒除毒癮，才是真正戒除心癮；
    且抗告人定期前往派出所報到、現有穩定工作，其正接受社
    工評估讓其可接回小孩扶養，若此刻進入勒戒處所，無疑是
    將抗告人打回原形，請法院給其一次機會，讓其自費至醫療
    院所戒癮治療云云。　　
三、按「犯第10條之罪者，檢察官應聲請法院裁定，或少年法院
    （地方法院少年法庭）應先裁定，令被告或少年入勒戒處所
    觀察、勒戒，其期間不得逾2月」、「觀察、勒戒後，檢察
    官或少年法院（地方法院少年法庭）依據勒戒處所之陳報，
    認受觀察、勒戒人無繼續施用毒品傾向者，應即釋放，並為
    不起訴之處分或不付審理之裁定；認受觀察、勒戒人有繼續
    施用毒品傾向者，檢察官應聲請法院裁定或由少年法院（地
    方法院少年法庭）裁定令入戒治處所強制戒治，其期間為6
    個月以上，至無繼續強制戒治之必要為止。但最長不得逾1
    年」，毒品危害防制條例第20條第1項、第2項分別定有明文
    。再「第20條第1項及第23條第2項之程序，於檢察官先依刑
    事訴訟法第253條之1第1項、第253條之2第1項第4款至第6款
    或第8款規定，為附條件之緩起訴處分時，或於少年法院（
    地方法院少年法庭）認以依少年事件處理法程序處理為適當
    時，不適用之」、「刑事訴訟法第253條之2第1項第6款規定
    之緩起訴處分，其適用戒癮治療之種類、實施對象、內容、
    方式、執行醫療機構或其他機構與其他相關事項之辦法及完
    成戒癮治療之認定標準，由行政院定之」，復為毒品危害防
    制條例第24條第1項、第4項所明定。是以毒品戒癮治療，係
    政府有效減少原有施用毒品人口，預防施用毒品者為籌措購
    毒費用所衍生之刑事犯罪，以透過醫療行為之方式，停止對
    毒品之渴求與依賴，以及減少為購買及施用毒品而造成社會
    治安危害，並重建施用毒品者重返健康社會之能力所制訂之
    制度，且由法務部基於防制毒品危害之刑事政策與毒品危害
    防制條例第24條鑑於對於若干施用毒品者若僅施以徒刑不足
    以斷絕毒癮之規範本旨，乃令檢察機關與衛生福利部合作，
    由檢察官審酌個案情形，援引毒品危害防制條例第24條，改
    以緩起訴處分方式轉介毒品施用者前往醫療院所治療。又檢
    察官就個案是否依刑事訴訟法第253條之1第1項、第253條之
    2第1項第4款至第6款或第8款規定，先對被告為附命完成戒
    癮治療之緩起訴處分，自有衡酌判斷之裁量權限，且此裁量
    權限之行使，亦應受比例原則之限制。況毒品危害防制條例
    所規定之觀察、勒戒處分，其立法意旨在幫助施用毒品者戒
    除毒癮，該處分之性質非為懲戒行為人，而係為消滅行為人
    再次施用毒品之危險性，目的在戒除行為人施用毒品之身癮
    及心癮，兼具教化與治療之目的，可謂刑罰之補充制度，從
    而毒品危害防制條例本身所規定之觀察、勒戒及強制戒治等
    保安處分，雖兼具自由刑之性質，卻有刑罰不可替代之教化
    治療作用，且觀察、勒戒既屬用以矯治、預防行為人反社會
    性格，而具社會保安功能之保安處分，當無因行為人主觀之
    個人或家庭因素而免予執行之理。
四、經查：
（一）抗告人基於施用第二級毒品甲基安非他命之犯意，於109
      年9月30日凌晨2、3時許，在基隆市○○區○○街00號，以將
      毒品甲基安非他命置於玻璃球內燒烤後吸食煙霧之方式，
      施用第二級毒品1 次等事實，業據抗告人於偵訊時坦承不
      諱，且其為警查獲後所採集之尿液檢體，經送台灣檢驗公
      司以酵素免疫分析法（EIA）初步檢驗，再以氣相/液相層
      析質譜儀、液相層析串聯質譜儀確認檢驗，結果確檢出安
      非他命、甲基安非他命陽性反應，有台灣檢驗公司109年1
      0月15日出具濫用藥物檢驗報告（檢體編號：000-0000）
      、基隆市警察局偵辦毒品案件尿液檢體對照表、勘察採證
      同意書存卷可稽，堪信抗告人前開任意性自白確與事實相
      符，足認其確有於上揭時、地為施用第二級毒品甲基安非
      他命之犯行。又抗告人前於96年間因施用第一、二級毒品
      案件，經原審法院以96年度毒聲字第337號裁定應送勒戒
      處所施以觀察、勒戒，認無繼續施用毒品傾向，於97年9
      月30日釋放出所，並經臺灣基隆地方檢察署檢察官於97年
      9月25日以97年度毒偵緝字第88號、97年度毒偵字第2300
      號為不起訴處分確定等情，有本院被告前案紀錄表、上開
      不起訴處分書附卷足憑，是抗告人於本案109年9月30日凌
      晨2、3時許所為施用第二級毒品犯行，距其最近一次因犯
      施用毒品經觀察、勒戒執行完畢釋放日之97年9月30日既
      已逾3年，原審據此認其有施用第二級毒品甲基安非他命
      之犯行，裁定應送勒戒處所施以觀察、勒戒，期間不得逾
      2 個月，核其認事用法，於法並無不合。 
（二）抗告意旨以抗告人家庭、經濟因素，請求給予戒癮治療之
      機會云云。惟查：
 （1）按毒品危害防制條例所規定之觀察、勒戒處分，其立法意
      旨在幫助施用毒品者戒除毒癮，該處分之性質非為懲戒行
      為人，而係為消滅行為人再次施用毒品之危險性，目的在
      戒除行為人施用毒品之身癮及心癮措施；觀察勒戒係導入
      一療程觀念，針對行為人將來之危險所為預防、矯治措施
      之保安處分，以達教化與治療之目的，可謂刑罰之補充制
      度，從而毒品危害防制條例本身所規定之觀察、勒戒及強
      制戒治等保安處分，雖兼具自由刑之性質，卻有刑罰不可
      替代之教化治療作用；觀察、勒戒既屬用以矯治、預防行
      為人反社會性格，而具社會保安功能之保安處分，當無因
      行為人之個人因素而免予執行之理。又該條例規定之觀察
      、勒戒處分及附命完成戒癮治療之緩起訴處分，何者對於
      施毒者較為有利，端在何種程序可以幫助施用毒品之人戒
      除施用毒品之行為，則檢察官是否適用刑事訴訟法第253
      條之1第1項及第253條之2第1項第4款至第6款或第8款規定
      對被告為緩起訴處分，自得本於上開規定及立法目的，妥
      為斟酌、裁量，始予決定，而其裁量之結果，如認適於對
      被告為緩起訴處分者，固須於緩起訴處分中說明其判斷之
      依據，惟其如認為應向法院聲請觀察、勒戒者，此時因係
      適用原則而非例外，自無需贅餘交代不適於為緩起訴處分
      之理由。是法院原則上應尊重檢察官職權之行使，僅為有
      限之低密度審查，除檢察官之判斷有違背法令、事實認定
      有誤或其裁量有重大明顯瑕疵外，尚不得任意指為違法。
      準此，檢察官對「初犯」或「3年後再犯」施用毒品罪行
      之行為人，究應採行附命完成戒癮治療之緩起訴處分，或
      向法院聲請觀察、勒戒之處遇措施，要屬檢察官之裁量職
      權，非法院所得介入或審酌，倘檢察官係聲請法院裁定觀
      察、勒戒，法院就其聲請，除檢察官有違法或濫用其裁量
      權之情事外，僅得依法裁定被告令入勒戒處所執行觀察、
      勒戒，以查其是否仍有施用毒品傾向，尚無自由斟酌以其
      他方式替代之權。　　
 （2）本件抗告人既有前述施用第二級毒品行為，參佐以抗告人
      於98、99年間因多次施用第一、二級毒品而經原審法院判
      處有期徒刑3月（共7罪）、7月（共3罪），經入監服刑後
      ，復於105年間因施用第二級毒品而經原審法院判處有期
      徒刑4月（共2罪）、106年間因施用第二級毒品而經原審
      法院判處有期徒刑4月（共3罪）、5月確定，有本院被告
      前案紀錄表附卷可參，顯然其並無戒除毒害之決心，自制
      力亦顯不佳。從而，本件經檢察官斟酌抗告人之個案情形
      及卷內事證後，認以向法院聲請觀察、勒戒始能達成戒癮
      治療之目的，而不為附命完成戒癮治療之緩起訴處分，因
      此向原審法院聲請裁定令抗告人入勒戒處所施以觀察勒戒
      ，並據以斷定幫助其澈底戒毒之方法，要屬檢察官適法行
      使裁量權之範疇，在無違反比例原則或明顯裁量怠惰、恣
      意濫用裁量等情事，法院尚無自由斟酌以其他方式替代之
      權。至抗告人稱家庭、經濟狀況云云，縱然非虛，然觀察
      、勒戒既屬用以矯治、預防行為人反社會性格，而具社會
      保安功能之保安處分，當無因行為人之個人因素而免予執
      行之理，不能執為免除觀察、勒戒處分之理由。抗告旨執
      此提起抗告，亦屬無據。 　
五、綜上所述，原審依上開卷證資料，認檢察官之聲請於法要無
    不合，裁定抗告人應送勒戒處所觀察、勒戒，經核其認事用
    法並無違誤，抗告意旨徒執前詞指摘原裁定不當，請求撤銷
    原裁定，改諭知戒癮治療處分云云，為無理由，應予駁回。
據上論斷，應依刑事訴訟法第412條，裁定如主文。
中　　華　　民　　國　　110 　年　　5 　　月　　27　　日
                  刑事第十八庭  審判長法　官  何俏美
                                      法　官  黃紹紘
                                      法　官  陳海寧
以上正本證明與原本無異。
不得再抗告。
                                      書記官  劉育君
中　　華　　民　　國　　110 　年　　5 　　月　　27　　日